臺灣臺北地方法院民事判決　　　　　　　96年度訴字第3133號
原　　　告　甲○○
被　　　告　臺北市政府財政局
法定代理人　乙○○
訴訟代理人　古明峰　　律師
當事人間請求確認占用面積等事件，本院於中華民國96年6月21
日言詞辯論終結，判決如下：
    主      文
原告之訴駁回。
訴訟費用由原告負擔。
    事實及理由
壹、程序部分：
    一按不變更訴訟標的，而補充或更正事實上或法律上之陳述
      者，非為訴之變更或追加，民事訴訟法第256條定有明文
      。原告甲○○起訴原聲明：「一確認原告房屋占用被告土
      地座落：台北市○○區○○段6小段128地號內，面積為31
      平方公尺依規定予以讓售，須整筆面積77平方公尺申購其
      內包含他人使用墳墓神像，請求判令應由土地所有權人被
      告依法遷葬安置。並判令其計價方式依行政院71.2.5台財
      第1800號令第二點規定：出售公有房地時，其計價方式應
      比照國有財產法第52條之2規定計價辦理。二請求判令非
      占用面積6平方公尺，多繳土地使用補償金，應返還不當
      得利，被告應給付原告二萬七仟二十七元，並賜准確認按
      實際占用面積31平方公尺之相當租金之利益，仍按原判決
      按年以土地公告地價百分之三計算，並自民國86年12月1
      日起，確認按月給付被告為新台幣仟柒佰玖拾捌元。…
      」，嗣於本院民國96年6月21日言詞辯論期日更正刪除上
      開聲明中所有之「確認」二字，並就不當得利之計算，更
      正為新臺幣 (下同)109,557 元及自96年4月1日起按月給
      付被告3,798元，稽其起訴及準備書狀所述事實及理由，
      自始至終皆為請求被告臺北市政府財政局讓售系爭土地、
      遷讓墳墓及返還溢繳價金，其刪除「確認」二字，僅係更
      正法律上之陳述，而關於不當得利之計算，僅係具體算出
      其至96年3月止之金額，係屬更正事實上之陳述，皆非訴
      之變更，合先敘明。
    二被告未於言詞辯論期日到場，核無民事訴訟法第386條所
      列各款情形，爰依原告之聲請，由其一造辯論而為判決。
貳、實體部分：
    一原告起訴主張：
      (一)原告所有之房屋於民國35年之前即占用坐落臺北市○○
        區○○段6小段128地號土地 (重測前為松山段28-1地號
        ，35年第一次總登記前為松山28番地，下稱系爭土地)
        ，並向地主繳納租金。嗣系爭土地為被告照價收買，經
        被告訴請臺灣臺北地方法院87年度重訴字第965號判決
        認定占有面積37平方公尺，惟其後92年10月24日臺北市
        松山地政事務所重新複丈為31平方公尺，多出6平方公
        尺為墳墓，並非雨遮，被告雖同意修正，但因涉及上開
        判決，為此請求依臺北市市有土地出租租金計算基準第
        2 條第6項規定以土地公告地價3%計算，則被告受有不
        當得利之補償金為140,725元。又依上開判決計算，原
        告多繳6平方公尺之土地使用補償金，自83年3月18日至
        86 年11月30日止，原告溢繳27,237元，自86年12月1日
        至96年3月31日日止，原告溢繳82,320元，共計109,557
        元，此部分為被告應依不當得利規定返還原告，並請判
        准自96年4月1日起，原告按月給付被告3,798元。
      (二)原告之房屋於民國35年之前，即已占用系爭土地，依臺
        北市市有財產管理自治條例第69條第1項第3款及土地法
        第63條第1項規定，被告應以系爭土地整筆面積讓售予
        原告，並應依上揭條例第82條前段規定比照國有財產法
        計價方式辦理，行政院71年2月5日台財字第1800號令亦
        申此旨。又被告如有誠意出售系爭土地，應連他人所葬
        之墳墓及神像，依市殯葬管理條例第27條及第35條規定
        遷葬移置，且46年以前之無主墳墓葬於公有土地上應屬
        公墓，亦應由被告遷葬。被告如依法遷葬該墳墓，原告
        願按系爭土地面積77平方公尺承購，否則僅願依實際占
        用面積31平方公尺承購。
      (三)系爭土地面積77平方公尺內，包括40平方公尺之夾長弄
        道上，被隔鄰房屋外牆突出建築線外違建鐵窗、雨遮及
        地上水溝侵占約9平方公尺，未向被告繳交占用土地使
        用補償金，請被告於同意讓售前，應轉請建管處依法拆
        除，又此弄道寬度1.5公尺，不合臺北市○○道路之規
        定，亦請被告轉請工務局依法改道鄰旁合法之6米道路
        通行。
      (四)聲明：1.確認原告房屋占用被告土地座落：台北市○○
        區○○段6小段128地號內，面積為31平方公尺依規定予
        以讓售，須整筆面積77平方公尺申購其內包含他人使用
        墳墓神像，請求判令應由土地所有權人被告依法遷葬安
        置；並判令其計價方式依行政院71.2.5台財第1800號令
        第二點規定：出售公有房地時，其計價方式應比照國有
        財產法第52條之2規定計價辦理。2.請求判令非占用面
        積6平方公尺，多繳土地使用補償金，應返還不當得，
        被告應給付原告109,557元，並賜准確認按實際占用面
        積31平方公尺之相當租金之利益，仍按原判決按年以土
        地公告地價3%計算，並自96年4月1日起，確認按月給付
        被告為3,798元。
  二被告未於言詞辯論期日到場，惟據其所提出之書狀陳述及聲
    明如下：
    (一)系爭土地為臺北市政府於45年間照價收買而現為被告所管
      理之臺北市市有土地，面積77平方公尺，原告及訴外人林
      明信、林茂源等無占有之權源，占有系爭土地為渠等共有
      房屋即門牌號碼臺北市○○區○○路四段819巷4號之基地
      ，被告曾於87年間曾對渠等提起返還不當得利之訴訟，經
      臺灣臺北地方法院87年度重訴字第965號民事判決渠等應
      連帶給付167,840元及自87年3月18日起至清償日止按年息
      5% 計算之利息，並自86年12月1日起按月給付4,530元，
      該判決並認定被告等占用面積為37平方公尺。
    (二)依平均地權條例施行細則第48條第1項第1款規定，照價收
      買之土地建有房屋時，得讓售與房屋所有權人，惟其旨在
      使土地所有權與房屋所有權人合一，俾利土地利用，故依
      該規定執行讓售予房屋所有權人時，該地上房屋應以照價
      收買時及讓售時已存在者為限。本件臺北市政府照價收買
      系爭土地時，系爭土地為空地，其上並無建物存在，故本
      件並無上揭規定之適用，原告並無權利請求被告讓售系爭
      土地。又系爭土地並非原告所有，其請求被告應將他人使
      用墳墓神像依法遷葬安置，私法上請求權之根據何在，未
      見其敘明，即無理由。
    (三)原告及林明信、林茂鴻所共有之上開房屋，於88年間辦理
      門牌增編為同路巷4號、4-1號、4-2號及4-3號，並由渠等
      為分管協議，原告管理上開4-2號及4-3號部分之建物，原
      告因上開事由向被告申請變更系爭土地之使用人，被告為
      確定系爭土地為何門牌號碼之建物所使用，於92年間遂向
      地政主管機關申請鑑界，經複丈結果，4-2號建物使用系
      爭土地20平方公尺，4-3號建物使用11平方公尺，共計31
      平方公尺，因92年測量時，未測量雨遮部分，致面積與前
      開判決有所差異，系爭建物現狀自前開判決，迄今之現狀
      均無改變，原告請求確認坐落基地面積及按實占面積計算
      相當於租金之不當得利，應無理由，而原告依前開判決收
      受被告給付之使用補償金，亦無不當利可言。
  　(四)聲明：原告之訴駁回。
  三得心證之理由：
    (一)有關原告請求被告讓售系爭土地部分：
    　1.按物權之移轉，非由有處分權之當事人為意思表示，不
      　能發生物權移轉之效力 (最高法院17年上字第123號判
        例意旨參照)。又訴請他人移轉不動產所有權者，因牽涉
      　處分權之有無，應以對該不動產有權處分之人為之，始
        為正當，其對無處分權之人為之，即難謂為有理由。
      2.原告依臺北市市有財產管理自治條例第69條第1項第3款
        規定，請求被告應讓售系爭土地云云。惟查，系爭土地
        登記之所有權人為臺北市，管理者為被告，有系爭土地
        之登記簿謄本在卷可稽，依上開條例第6條雖規定臺北
        市市有財產之主管機關為市政府財政局即被告，依同條
        例第7條第1項第2款第5目規定系爭土地之管理機關為被
        告，然依同條例第8條第1項第4款規定，市政府設市有
        財產審議委員會，審議非公用不動產處分方式及價格之
        審議，再依同條例第82條前段規定，不動產之計價，應
        比照國有財產計價方式辦理，並應提經審議會審議後，
        由財政局報請市政府核定之；顯然管理機關對於所管理
        之非公用不動產並無處分權能，不得自行處分所管理之
        非公用不動產。雖依臺北市政府財政局組織規程第3條
        第5款規定，被告設有非公用財產管理科，掌理市有非
        公用財產之出租、出售、借用、撥用及被占用或閒置土
        地之管理利用等事項，但此僅為其職掌業務，並不能以
        之認定被告即為有權處分系爭處分之機關。今被告僅為
        系爭土地之管理機關，對於系爭土地之出售與否，並無
        處分權能，原告起訴請求被告應讓售系爭土地，自為無
        理由。又其訴請被告讓售系爭土地部分既無理由，則其
        請求應依行政院71年2月5日台財字第1800號令第2點規
        定，出售公有土地時，其計價方式應比照國有財產法第
        52條之2規定計價辦理之部分，自亦為無理由。
    (二)原告請求遷葬系爭土地上墳墓及神像部分：
      1.按直轄市、縣（市）或鄉（鎮、市）主管機關對其公立
        公墓內或其他公有土地上之無主墳墓，得經公告三個月
　　　　確認後，予以起掘為必要處理後，火化或存放於骨灰（
　　　　骸）存放設施。依法設置之墳墓，因情事變更致有妨礙
　　　　軍事設施、公共衛生、都市發展或其他公共利益之虞，
　　　　經直轄市、縣（市）主管機關轉請目的事業主管機關認
　　　　定屬實者，應予遷葬；但經公告為古蹟者，不在此限；
　　　　前項應行遷葬之墳墓，應發給遷葬補償費；其補償基準
　　　　，由直轄市、縣（市）主管機關定之。殯葬管理條例第
　　　　27條及第35條固分別定有明文。惟觀諸上揭規定，係主
　　　　管機關得依該等規定對於土地上之墳墓予以遷葬，但並
　　　　非賦予一般人民有請求主管機關遷建之私法上請求權存
　　　　在。
      2.原告依上揭規定請求被告將系爭土地上之墳墓及神像遷
        葬及安置云云，按前揭規定及說明，實乏所據，此外，
        原告亦未能陳明其有何私法上之請求權，請求被告為上
        述之遷葬及安置行為，何況被告僅為系爭土地之管理機
        關，並非殯葬管理條例所規定之主管機關，被告亦無從
        依上揭規定，遷葬系爭土地上之墳墓及神像，原告此部
        之請求，顯無理由。
    (三)原告請求返還不當得利及重新認定使用系爭土地補償金部
      分：
      1.按除別有規定外，確定之終局判決就經裁判之訴訟標的
        ，有既判力，民事訴訟法第400條第1項著有明文。次按
        確定判決，除當事人外，對於訴訟繫屬後為當事人之繼
        受人者，及為當事人或其繼受人占有請求之標的物者，
        亦有效力，同法第401條第1項著有明文。而訴訟標的之
        法律關係，於確定之終局判決中經裁判者，當事人之一
        造以該確定判決之結果為基礎，於新訴訟用作攻擊防禦
        方法時，他造應受其既判力之拘束，不得以該確定判決
        言詞辯論終結前，所提出或得提出而未提出之其他攻擊
        防禦方法為與該確定判決意旨相反之主張（最高法院42
　　　　年台上字第1306號判例意旨可資參照）。
      2.原告主張其所有房屋占用系爭土地面積，經92年10月24
        日重新測量後為31平方公尺，非本院87年度重訴字第
        965號判決認定之37平方公尺，基此計算，原告每月應
        繳之土地使用補償金為3,798元，被告應依不當得利規
        定返還溢收之補償金云云。惟查，被告占用系爭土地之
        面積為37平方公尺，業經本院87年度重訴字第965號民
        事確定判決所認定，並判決被告應與訴外人林明信、林
        茂源連帶給付原告167,847元及自87年3月18日起至清償
        日止，按週年利率5%計算之利息，暨自86年12月1日起
        按月給付4,533元，有該案判決書在卷可憑，並經本院
        依職權調閱上開案卷核對無訛。次查，該案之原告雖為
        臺北市，但被告為系爭土地之管理機關，按諸民事訴訟
        法第401條第1項之規定，亦為該案判決既判力所及，本
        件原告所有房屋占用系爭土地之面積，既經前開確定判
        決所認定，為該案判決之既判力所及，按諸前揭規定及
        說明，原告即不得於本案再為爭執，原告請求重訴認定
        占用面積及請求被告返還溢領之土地使用補償金，亦為
        無理由。至於有關該6平方公尺，原告主張係無主墳墓
        云云，惟細觀本院87年度重訴字第965號案卷之複丈成
        果圖上備註載明「法官現場指示需測墓之位置不在本地
        法，無法測量標示位置」，即明白表示當時測量範圍不
        及於該墳墓，原告所陳容有誤會，併予敘明。
    (四)至於原告主張被告應轉請建管處拆除其他相鄰違建及轉請
      工務局將系爭弄道改道部分，非在原告訴之聲明之範圍內
      ，此部分爰不加以判斷，附此敘明。
    (五)綜上所述，本件原告請求被告讓售系爭土地及確定其價格
      、將系爭土地上墳墓及神像遷葬與安置、返還不當得利及
      重行認定每月應給付之使用補償金部分，均無理由，應予
      駁回。
  四本件事證已臻明確，兩造其餘攻擊防禦方法及所舉未經援用
    之證據，經本院斟酌後，認為均不足以影響本判決之結果，
    爰不一一論駁，併此敘明。
據上論結，原告之訴為無理由，依民事訴訟法第385條第1項前段
、第78條，判決如主文。
中　　華　　民　　國　　96　　年　　7　　月　　5　　日
                  民事第四庭法  官  劉坤典
以上為正本係照原本作成
如對本判決上訴，須於判決送達後20日內向本院提出上訴狀
中　　華　　民　　國　　96　　年　　7　　月　　5　　日
                            書記官  楊勝欽
